臺灣高等法院刑事判決　　　　　　　　　　　　　　九十年度上易字第二七九六號
　　上　訴　人
　　即　被　告　丙○○原名張.
右列上訴人因詐欺案件，不服臺灣桃園地方法院八十八年度易緝字第二七號，中華
民國九十年一月二日第一審判決（起訴案號：臺灣桃園地方法院檢察署八十七年度偵
字第一五０八、第二三六五號），本院判決如左：
    主  文
上訴駁回。
    事  實
一、張秋華（按：於民國（下同）八十七年二月二十日更名為丙○○）於八十六年間
    在桃園縣中壢市○○路二一四號設立家揚有限公司（下稱家揚公司，登記負責人
    為古雲開，經臺灣桃園地方法院檢察署檢察官為不起訴處分確定），分別自同年
    三、四間起向京洋食品有限公司（下稱京洋公司），同年十一月間起向聯旭股份
    有限公司（下稱聯旭公司），訂購酒類販賣。初時貨款支付均屬正常，詎自八十
    六年十一月中旬起，財力惡化，顯現週轉不靈之情況，仍意圖為自己不法之所有
    而基於概括之犯意，連續多次憑藉其先前所建立之良好信用而隱瞞其已無資力持
    續清償貨款之窘境，先後於（一）同年十二月二十五日向京洋公司之職員訂購價
    值新臺幣（下同）三十萬元之酒類（原審誤繕為二十六日所訂貨款）（二）同年
    十二月二十六日向聯旭公司之職員，訂購價值一百四十二萬九千八百元；向京洋
    公司之職員訂購價值八十三萬一千七百元之酒類（三）同年十二月二十七日向京
    洋公司之職員，訂購價值六十六萬五千八百元之酒類（四）同年十二月二十九日
    向聯旭公司之職員，訂購二千四百零六元之酒類（五）同年十二月三十日向聯旭
    公司之職員，訂購價值二百七十五萬八千六百八十元之酒類，均同時開立家揚公
    司支票以支付貨款，致京洋、聯旭二家公司負責前開業務之職員陷於錯誤而交付
    前開各該公司所有之酒類。嗣後張秋華僅清償聯旭公司二十萬元，其餘票款到期
    均遭退票，京洋公司、聯旭公司始知受騙。
二、案經聯旭公司代表人甲○○具狀告訴及京洋公司代表人乙○○○訴由桃園縣警察
    局平鎮分局移送臺灣桃園地方法院檢察署檢察官偵查起訴。
    理  由
一、原審訊據被告張秋華固坦承確有於八十六年十二月間向京洋公司、聯旭公司進貨
    酒類販賣之情事，惟矢口否認有何詐欺犯行，辯稱：係遭人倒帳牽累而無法如期
    支付貨款云云。惟查：
  (一)右揭事實業據京洋公司代表人乙○○○、聯旭公司告訴代理人徐錫東分別於偵查
    中及原審、聯旭公司前任副理莊建華於偵查中到庭陳述甚明（見偵查卷第四十七
    頁反面、第四十八頁、第五十頁），乙○○○並提出訂貨單、被告所出具之支票
    影本三紙（發票日、票面金額各為：八十六年十二月三十日、八十六年十二月三
    十日、八十六年十二月三十一日；三十萬、八十三萬一千七百元、六十六萬五千
    八百元）、存款不足之退票理由單三紙及領貨單六紙（見二三六五號偵查卷第八
    頁至第十頁）；徐鍚東則提出交易明細表二紙為憑（見易字第一三七八號卷第四
    十頁、第四十一頁），是被告於八十六年十二月二十五日、二十六日、二十七日
    、二十九日、三十日，分向京洋公司、聯旭公司訂貨未付清貨款一節甚明。
  (二)次觀諸聯旭公司出具之交易明細表所載，被告於同年月二十九日向聯旭公司所訂
    酒類僅區區二千四百零六元，竟同樣無法支付，足見其資力在當時已達窘迫之境
    ，且其復供承於八十六年十一月中旬即遭人倒帳致週轉不靈，開始週轉不靈後，
    仍有向聯旭公司進貨等語在卷（見一五○八號偵查卷第四十九頁），是被告既知
    自身之財力明顯出現危機，自應量力而為，然其卻不為此途，反集中於十二月下
    旬之二十五日、二十六日、二十七日、二十九日、三十日五天之內，向京洋公司
    、聯旭公司共訂購價值五百八十多萬元之酒類，顯有為自己不法所有之意圖。再
    依前引聯旭公司出具之交易細表可知，其於八十六年十二月三十日共向聯旭公司
    訂購二百七十五萬八千六百八十元，該次訂貨之金額除為家揚公司向聯旭公司訂
    貨之最大數額外，且該訂購日期，核與前引二紙（票面金額分別為三十萬、八十
    三萬一千七百元）其開給京洋公司之以存款不足為由而退票之支票上所載之發票
    日係屬同日，則被告既已無法於八十六年十二月三十日之前，向銀行存入足額之
    現金供京洋公司兌現，竟仍於同日向聯旭公司訂購價值高達二百七十五萬多元之
    酒類，益徵其有詐欺犯意。
  (三)綜上所述，被告之財力於八十六年十二月下旬，實已陷於無資力之狀態，根本無
    法給付任何貨款以從事商業活動，其明知及此，仍大量向京洋公司、聯旭公司進
    貨，甚且在同一日內於應給付京洋公司之貨款無著落時，同時另向聯旭公司大舉
    進貨，所犯詐欺犯行，事證明確，至堪認定。其空言否認詐欺，為諉卸之詞，不
    足採取。
二、核被告所為，係犯刑法第三百三十九條第一項之詐欺取財罪。其先後多次犯行，
    時間緊接，所犯構成要件相同，顯基於概括犯意為之，為連續犯，應論以一罪，
    並加重其刑。公訴人漏未起訴被告尚於八十六年十二月二十九日向聯旭公司詐欺
    價值二千四百○六元之酒類，惟因與起訴部份有連續犯裁判上一罪之關係，為起
    訴效力所及，本院自得審理。
三、原審因以適用刑法第三百三十九條第一項、第五十六條，罰金罰鍰提高標準條例
    第一條，審酌被告犯罪之動機、目的、手段及其品性、生活狀況、智識程度、犯
    罪所生之損害、迄未清償欠款及犯罪後態度等一切情狀，量處有期徒刑一年，經
    核其認事用法，並無不合，量刑亦稱允當，被告未具理由提起上訴，為無理由，
    應予駁回。
四、臺灣宜蘭地方法院檢察署八十八年度偵字第一七五號移送原審併辦意旨略以：被
    告張秋華於八十七年十二月二十日在宜蘭縣壯圍鄉，以其在同縣羅東鎮所經營之
    便利商店須資金週轉為由，向丁○○借款二十萬元，嗣後亦未見返還，因認被告
    涉有詐欺罪嫌，與本案具有連續犯之關係，屬於裁判上一罪，而請求併辦。經查
    ：(一)前述論罪科刑部分之犯罪時間係八十六年十二月底，而移送併辦部分之發生
    時間係八十七年十二月二十日，二者前後相距一年，時間並不緊接，是否足以認
    定被告移送併辦部分有連續詐欺之概括犯意，已屬有疑。(二)又，按犯罪事實應依
    證據認定之，無證據不得推定其犯罪事實。不能證明被告犯罪者，應諭知無罪之
    判決。且按認定不利於被告之事實，須依積極證據，茍積極證據不足為不利於被
    告事實之認定時，即應為有利於被告之認定，更不必有何有利之證據，故證據是
    否真實尚欠明顯，自難以擬制推測之方法，為其判斷之基礎，刑事訴訟法第一百
    五十四條、第三百零一條第一項及最高法院三十年上字第八一六號分別定有明文
    及著有判例；次按刑法第三百三十九條第一項詐欺罪之成立，須行為人主觀上出
    自為自己或第三人不法所有之意圖，及客觀上施用詐術使人將本人或第三人之物
    交付為其構成要件。而所謂以詐術使人交付財物，必須被詐欺人因其詐術而陷於
    錯誤，若其所用方法，不能認為詐術，亦不致使人陷於錯誤即與該罪之要件有間
    。又依積極證據足可證明行為人主觀上確有不法所有之意圖時，固得論以刑法第
    三百三十九條之詐欺罪相繩，惟行為人施詐時之意圖尚有存疑，且依調查證據之
    結果，復不足以認定行為人自始具有上述主觀犯罪構成要件，即不得遽以該罪論
    擬。至於民事債務當事人間未依債務本旨履行給付之情形，若非出於自始無意給
    付之詐欺行徑時，自不該當刑法第三百三十九第一項詐欺罪之構成要件。而刑事
    被告依法不負自證無罪之義務，故別無積極證據之情形下，自難以被告單純債務
    不履行狀態，推定被告自始即有不法所有之意圖而施行詐術。再以刑法上詐欺罪
    之立法意旨，係以禁止於經濟行為中使用不當之方法得利為規範目的，而經濟行
    為亦因其行為本質及類型，而於交易領域中有其特有之行為特性，法律原則上固
    應保障交易主觀上之秩序，惟於具體案例中，亦應顧及行為人於交易之初交易雙
    方為交易行為時，是否有具體情事，足認其違背正當之經濟秩序，而應予以制裁
    。否則，經濟行為本身原寓有不同程度之不確定性或交易風險，交易雙方本應自
    行估量其主、客觀情事及搜集相關資訊，以作為其判斷之參考。以借貸或民間金
    錢借貸互助會為例，交易之當事人本應自行考量對方之資格、能力、信用，及交
    易內容之投資報酬率、資金風險等等因素，除具上開違反詐欺罪之具體情事外，
    非謂當事人之一方有無法依約履行之情形，即應成立詐欺罪，否則刑事詐欺責任
    與民事債務不履行責任將失其分際，合先敘明。經查，上開移送併辦部分係因被
    告張秋華在宜蘭縣羅東鎮公正國小旁開設便利商店，因生意上周轉不靈而向丁○
    ○調借資金二十萬元，並簽發面額均為一萬元之本票為擔保，嗣因被告張秋華向
    丁○○表明還不出來，故由丁○○為之找來林玫秀合夥，迨取得林女所交付之股
    金後，即清償欠款，詎被告張秋華於收受林女所交付之三十五萬元股金後，並未
    取之清償欠丁○○之借款一情，業據被害人丁○○於原審到庭陳述綦詳（見易字
    第一三七八號卷第七十五頁反面至第七十六頁），並有合夥契約書一紙在卷為憑
    ，則依被害人丁○○所述情節觀之，被告張秋華確有經營便利商店，且於借款時
    已表明所借款項係用於經營便利商店，則被告既然須借款以經營便利商店，則其
    財務狀況自然不佳，否則即無須借款支應，故被害人丁○○對於被告恐有到期無
    法清償借款之虞，理當瞭然於胸，其明知及此仍應允借款，乃自願承擔是項風險
    ，被告張秋華顯無隱瞞其給付能力或虛構不實之事項使之陷於錯誤而交付借款之
    不法情事。至於被告事後未將所收股款清償欠款，應僅為被告事後不履行債務之
    民事糾葛，要不得單憑事後不清償債務而逕認被告於借款之初，即有詐欺犯意，
    此外復無其他事證足資證明被告此部份之詐欺犯行，是其犯罪不能證明，自與前
    開論罪科刑部份無審判不可分之關係，本院無從併予審理，爰宜退還檢察官另行
    偵辦。
五、被告張秋華之應為送達處所不明，經本院將審理期日依照公示送達程序送達在案
    ，其經合法傳喚，無正當理由不到庭，有本院戶役政等資料查詢表、法務部戶役
    政連結作業系統、公示送達證書、臺北縣樹林市公所函、審理期日報到單在卷足
    憑，爰不待其陳述逕行判決。
據上論斷，應依刑事訴訟法第三百六十八條、第三百七十一條，判決如主文。
本案經檢察官沈明彥到庭執行職務。
中      華      民      國    九十一    年      一      月    三十一    日
                              臺灣高等法院刑事第二十二庭
                                  審判長法  官  許  正  順
                                        法  官  邱  同  印
                                        法  官  胡  方  新
右正本證明與原本無異。
不得上訴。
                                        書記官  秦  慧  榮
中    華    民    國     九十一    年       一      月       三十一     日
